【裁判字號】    89,易緝,6
【裁判日期】    890628
【裁判案由】    詐欺等
【裁判全文】
臺灣雲林地方法院刑事判決                            八十九年度易緝字第六號
    公  訴  人  臺灣雲林地方法院檢察署檢察官
    被      告  甲○○
    選任辯護人  洪士凱律師
右列被告因詐欺案件，經檢察官提起公訴（八十七年度偵字第三六五八、四一四四號
），本院判決如左：
    主  文
甲○○無罪。
    理  由
一、公訴意旨略以：被告甲○○為「原億代書事務所」之負責人，明知其於民國（下
    同）八十六年六月底時，經濟已陷入困難，對於債務已無支付能力，然為募集其
    經營地下錢莊之資金，竟基於意圖為自己不法所有之概括犯意，分別向告訴人丙○○○、乙○○佯稱，被告甲○○貸款予債務人時，會要求債務人提供不動產設
    定扺押權給告訴人丙○○○、乙○○，或必定按期清償，並誘以優厚之利息，致
    告訴人丙○○○、乙○○陷於錯誤，被告甲○○乃自八十六年（起訴書誤載為八
    十七年）五月起至同年年底止，連續在雲林縣斗六市○○路一六號告訴人丙○○○住處，持如附表一所示之十七張支、本票，向告訴人丙○○○調現而詐得共
    新台幣（下同）五百六十九萬元；被告甲○○另於八十七年一月十五日（起訴書
    誤載為自八十七年四月十日），在雲林縣斗六市○○路五八九號告訴人乙○○住
    處，持如附表二所示之支票乙張，向告訴人乙○○調現而詐得六十萬元。然屆期
    均未獲兌現，經告訴人丙○○○、乙○○追討無著，始知受騙，因認被告甲○○
    涉犯刑法第三百三十九條第一項之詐欺取財罪嫌。
二、按犯罪事實應依證據認定之，無證據不得推定其犯罪事實，刑事訴訟法第一百五
    十四條定有明文。復按告訴人之告訴無非以使被告受到刑事訴追為目的，其陳述
    是否與事實相符，仍應調查其他證據以資審認，必告訴人所述被害情形，無瑕疵
    可擊，而就其他方面調查又與事實相符，始足據為認定犯行之基礎。此之所謂證
    據，係指積極之證據而言，故如無確切之積極證據，足以證明被告之犯罪事實，
    即令被告不能為有利之反證，亦不能遽論以罪刑。亦即認定不利於被告之事實，
    須依積極證據，苟積極證據不足為不利於被告事實之認定時，即應為有利於被告
    之認定，更不必有何有利之證據（最高法院三十年上字第八一六號判例參照）。
    次按刑法第三百三十九條之詐欺罪，係以行為人於行為之初，即意圖為自己或第
    三人不法所有為其主觀構成要件，且須以詐術使人將本人或第三人之物交付始能
    成立犯罪。所謂以詐術使人交付，必須被詐欺人因詐術而陷於錯誤，若行為人所
    用方法，不能認為詐術，亦不致使人陷於錯誤，即不構成該罪；又債務人於債之
    關係成立後，如有債務不履行之情形，在一般社會經驗上可能之原因甚多，縱有
    遲延給付或不為給付之情事，苟無足以認定其在債之關係發生時即自始故意藉此
    詐財之積極證據，揆諸上開說明，仍不得僅以違反債信之客觀事態，推定債務人
    原有詐欺取財之不法意圖。
三、訊據被告甲○○固坦承右揭先後持如附表一所示之十七張支、本票向告訴人丙○○○調借款項之事實不諱，惟堅決否認有何詐欺取財犯行，辯稱：伊從八十六年
    六、七月間開始退票後，先後持如附表一所示之十七張支、本票向丙○○○調借
    款項時，丙○○○已經知道伊的經濟有困難，伊之所以無法還錢，是因為伊所借
    的錢被利息滾進去，有些是因為借錢給李金蜜（另以其夫王春矣之名義借款）、
    黃勝利、曾春霞、張蓁蓁，但他們沒有還錢給伊，伊被拖累才沒有辦法還錢給丙○○○，然李金蜜有提供其子王福文名下之房地設定抵押給丙○○○，而張蓁蓁
    雖有提供其公寓式房屋及所坐落之持分土地欲設定抵押給丙○○○，然因丙○○○嫌公寓不要，伊才將張蓁蓁之公寓房地設定抵押給伊先生廖福原；另伊於八十
    七年一月十五日之前，就有陸續向乙○○借得共六十萬元，後來乙○○要求伊要
    給她債權憑證，伊才去向丙○○○借得如附表二所示之支票乙張交給乙○○，伊
    並非持如附表二所示之支票乙張向乙○○借得六十萬元等語。公訴人認為被告甲○○涉犯右揭罪嫌，無非以告訴人丙○○○、乙○○之指訴，及如附表一、二所
    示之十八張支、本票為憑，且被告甲○○已向李金蜜、張蓁蓁、王春矣、黃勝利
    收取數倍借款之利得，另黃勝利、張蓁蓁所有之房地，亦設定高額之扺押權給被
    告甲○○做擔保，足見被告甲○○向告訴人丙○○○、乙○○借錢之初，即有詐
    欺之不法意圖為其依據。經查：
    (1)告訴人乙○○提出本件告訴時係指稱：甲○○持如附表二所示之支票向伊調借
      六十萬元現金，詎屆期提示才發現該支票竟由發票人丙○○○申報遺失掛失止
      付等語，然告訴人乙○○於八十九年三月三日本院調查時既自承：如附表二所
      示之支票，是甲○○於八十七年初快過農曆年時，拿到我右開住處給我的，因
      之前甲○○有陸續向我借了共六十萬元，後來我要她給我債權憑證，她才交給
      我如附表二所示之支票，她並非持該支票來向我調現等語，可見被告甲○○顯
      然未以如附表二所示之支票為幌子，向告訴人乙○○詐得六十萬元；
    (2)告訴人乙○○於八十九年三月三日本院調查時另自承：伊在收如附表二所示之
      支票前約三個月，甲○○即有向我說她被倒債經濟狀況不好，手頭比較緊，需
      要向我調現，她才會拿支票來向我借錢等語，告訴人乙○○既然早就知道被告
      甲○○被倒債經濟不好，手頭比較緊，則被告甲○○並未欺騙告訴人乙○○，
      使告訴人乙○○陷於錯誤而交付金錢。更何況被告甲○○持如附表二所示之支
      票交予告訴人乙○○時，告訴人乙○○並未同時交付六十萬元予被告甲○○，
      被告甲○○何來以如附表二所示之支票向告訴人乙○○詐得六十萬元？
    (3)告訴人丙○○○雖指稱：甲○○利用與伊素有金錢往來之機會，於八十六年十
      二月九日，在伊右開住處，竊取伊所有、放置在床頭櫃內如附表二所示之空白
      支票乙張後，竟意圖供行使之用，於不詳時、地利用不知情之某不詳刻印行，
      偽造伊之印章乙枚後，復於不詳時、地持以蓋用在右開空白支票上，而偽造伊
      之印文，並在該支票上偽填面額新台幣（下同）六十萬元及票載日期八十七年
      四月十日後，於八十七年一月十五日持向乙○○調現，並在右開支票上背書轉
      讓予乙○○，再由乙○○轉讓予李月秋云云，告訴人丙○○○之意，似指被告
      甲○○係偽造如附表二所示之支票後，再持向告訴人乙○○調現詐得六十萬元
      。訊據被告甲○○固坦承持有如附表二所示之支票並背書轉讓予乙○○之事實
      不諱，惟堅決否認有何右揭竊取支票、偽造印章、偽造印文及偽造支票、行使
      偽造支票之犯行，辯稱：右開支票是丙○○○於八十六年十一月初在她家中借
      予伊，支票上「丙○○○」之印文，是丙○○○以他自已之印章蓋妥後，同意
      借伊六十萬元，並由伊填上金額及日期，伊不知丙○○○為何將該支票申報遺
      失等語。此部份雖經公訴人以八十九年度訴緝字第二號偽造有價證券等案件提
      起公訴，然查：
      告訴人丙○○○於八十七年三月十一日針對如附表二所示之支票辦理掛失止
        付時，銀行人員依告訴人丙○○○申報之內容，在遺失票據申報書及票據掛
        失止付通知書上，記載右開支票係於八十六年十二月九日在告訴人丙○○○
        家中遺失，並將「被竊」二字劃掉，而非申報失竊；然失竊與遺失截然不同
        ，倘如附表二所示之支票果真係於八十六年十二月九日在告訴人丙○○○家
        中失竊，則告訴人丙○○○於掛失止付時，大可直接申報支票被竊，何必以
        另一不實之事由申報支票遺失。且支票並非微小物品，告訴人丙○○○竟然
        會在「家中」「遺失」該支票，誠難令人置信；
      告訴人丙○○○雖指稱：伊於八十六年十二月九日所失竊之支票，共有票號
        ＭＢ0000000至0000000、0000000、0000000
        至0000000云云，然上開九張支票經告訴人丙○○○掛失止付後，僅
        有如附表二所示之支票曾提示而退票，其餘均未提示，此有第一商業銀行斗
        六分行八十九年二月二十三日（八九）一斗字第八三號函附卷可稽，倘告訴
        人丙○○○一次失竊上開九張支票，為何只有票號ＭＢ0000000支票
        係遭被告甲○○所竊？而其他八張支票為何未見他人提示？顯然不符常理。
        又一般支票被偷，依常情應為一整本支票簿失竊，或連號之支票被撕去，然
        告訴人丙○○○所掛失止付之九張支票並未連號（從0000000至00
        00000跳號到0000000，再從0000000至0000000
        ），被告甲○○豈有跳號竊取不連號之支票之理？足見如附表二所示之支票
        應非被告甲○○所竊；
      告訴人丙○○○雖一再指稱係於八十六年十二月九日失竊如附表二所示之支
        票，然告訴人丙○○○既無法證明當天被告甲○○確有到告訴人丙○○○右
        開住處，且被告甲○○亦從未自承曾於八十六年十二月九日到過告訴人丙○○○右開住處，即無從認定被告甲○○曾於八十六年十二月九日至告訴人丙○○○右開住處，更遑論被告甲○○曾竊取如附表二所示之支票；
      證人乙○○於八十九年三月三日本院調查時證稱：如附表二所示之支票到期
        （八十七年四月十日）前三天，丙○○○及甲○○曾打電話給伊，叫伊不要
        提示該支票等語，由此可見，告訴人丙○○○不僅知道如附表二所示之支票
        並非被告甲○○所竊，更因被告甲○○之告知，而知悉該支票之去處。被告
        甲○○既會告知告訴人丙○○○本件支票之去處，使告訴人丙○○○打電話
        給乙○○，叫乙○○不要提示如附表二所示之支票，益見該支票應係告訴人
        丙○○○借予被告甲○○；
      告訴人丙○○○於八十七年五月十二日檢察官偵訊時指稱：伊於八十七年一
        月發現支票少了九張云云（見八十七年度偵字第二一四九號卷第七頁），另
        於八十八年一月二十日本院調查時陳稱：伊差不多在八十六年十二月初就知
        道支票掉了云云，又於八十九年三月十七日本院調查時陳稱：伊於八十七年
        一月底、二月初發現一次九張支票不見了云云，告訴人丙○○○就其發現支
        票短少的時間，所述既前後不一，則其指述即顯有瑕疵；
      無論告訴人丙○○○係於八十七年一月或八十六年十二月初或八十七年一月
        底、二月初發現九張支票不見，依常理，告訴人丙○○○應會馬上報案才是
        ，但告訴人丙○○○卻遲至八十七年三月十一日才去申報掛失止付如附表二
        所示之支票，有違常情；
      如附表二所示之支票若係被告甲○○於八十六年十二月九日所竊取，依常情
        ，其得手後為了利用該支票調現，理應將票期填得越近，越容易借到錢，且
        越不容易為票主所發現，然被告甲○○卻填寫票載日期為八十七年四月十日
        ，距八十六年十二月九日長達四個月之久。被告甲○○取得如附表二所示之
        支票後，既係開具遠期支票以供調現之用，則其使用該支票之情形並無異常
        （將票期填得很近），由此可證該支票應非被告甲○○所竊，而係告訴人丙○○○於八十六年十一月初蓋印後借予被告甲○○使用；
      告訴人丙○○○於本院調查時既陳稱：平時伊借支票予甲○○時，是伊自己
        在支票上蓋印後交給甲○○，再由甲○○填寫金額及日期等語，可見被告甲○○與告訴人丙○○○之間的交情，熟到告訴人丙○○○同意讓被告甲○○
        自己簽寫支票之程度，參以告訴人丙○○○另表示：有人向甲○○借錢，甲○○才來向伊借錢等語，既然告訴人丙○○○實為被告甲○○經營地下錢莊
        之金主，告訴人丙○○○經常借支票予被告甲○○使用，且同意讓被告甲○○自己簽寫支票，則被告甲○○向告訴人丙○○○借用支票之機會很多，且
        非難事，被告甲○○應無竊取如附表二所示支票之必要；
      公訴人雖認為，若被告甲○○未竊取如附表二所示之支票，則告訴人丙○○○應無僅為區區六十萬元，故意謊報遺失而誣陷被告甲○○之理。然六十萬
        元之金額不可謂不大，公訴人認為僅係「區區」數額，其標準何在？且因被
        告甲○○積欠告訴人丙○○○高額債務，則告訴人丙○○○為了讓其所有如
        附表二所示之支票不能兌領以減少損失，而故意謊報該支票遺失，誣陷被告
        甲○○，亦有可能；
      綜上所述，既查無積極證據足認被告甲○○有何右揭竊取支票、偽造印章、偽
      造印文及偽造支票、行使偽造支票之犯行，尚不能徒憑告訴人丙○○○有瑕疵
      之指述及公訴人之擬制推測，認定被告甲○○竊取並偽造如附表二所示之支票
      ，則被告甲○○將該支票持交告訴人乙○○，何來詐欺之有；
    (4)告訴人丙○○○於八十九年四月五日本院調查時既自承：當甲○○持如附表一
      所示之十七張支、本票向伊借錢時，伊已經知道甲○○已跳票，且經濟困難等
      語，被告甲○○既未隱瞞其經濟困難之事實，而告訴人丙○○○明知被告甲○○經濟困難，仍願意繼續借錢給被告甲○○，則被告甲○○應無對告訴人丙○○○施以何種詐術；
    (5)告訴人丙○○○於八十七年十二月二十四日偵查中自承：伊從八十六年七月間
      即知甲○○在做放款而將錢交給甲○○等語（八七年度偵字第三六五八號卷第
      六四頁反面最後一行）；同日又自承：伊自八十六年七月開始即知借主李金密
      信用開始不好等語（八七年度偵字第三六五八號卷六五頁反面第一行以下），
      又稱：伊於八十六年八、九月間左右即知悉甲○○經濟陷於困難等語（八七年
      偵字第三六五八號卷六五頁反面第七、八行）。由以上告訴人丙○○○之陳述
      可知，告訴人丙○○○是被告甲○○經營地下錢莊之金主，告訴人丙○○○並
      未陷於錯誤而交付金錢，且被告甲○○亦未施用詐術使告訴人丙○○○陷於錯
      誤而交付金錢，告訴人丙○○○與被告甲○○之間是合作關係，被告甲○○並
      未向告訴人丙○○○騙錢。被告甲○○留在告訴人丙○○○處如附表一所示之
      十七張支、本票無法兌現，乃是被借主倒債（詳如後述）所發生之連鎖反應，
      被告甲○○經營地下錢莊放款雖有高利息收入，但亦有高風險，此應為告訴人
      丙○○○所明知，不能因告訴人丙○○○被倒債，即謂被告甲○○持票借錢時
      即有詐欺之意；
    (6)如前所述，告訴人丙○○○實係被告甲○○經營地下錢莊放款之金主，因此每
      次被告甲○○放款時，告訴人丙○○○即會要求被告開具支、本票或在客票上
      背書以示負責，則被告甲○○基於合作關係，而將如附表一所示之十七張支、
      本票交給告訴人丙○○○，實屬正常往來。且於偵查中，證人李金密證稱：伊
      先後向甲○○借了二、三百萬元，不含本金另外開了八百多萬元本票（利息）
      給甲○○，然因伊做生意週轉不靈，故伊還有八百多萬元本票在甲○○那邊等
      語，而證人曾春霞證稱：伊向甲○○借一百七十萬元（每一百萬元預扣六萬元
      利息），開立同額本票給甲○○，但因經濟困難，而無法返還一百七十萬元給
      甲○○等語，證人黃勝利證稱：伊先後向甲○○借了五百多萬元，並有提供房
      地設定抵押權給甲○○，連本帶利約一千萬元，但因經濟不景氣，故伊還有約
      一千萬元尚未返還甲○○等語，而證人張蓁蓁證稱：伊向甲○○借了本金一百
      五十萬元，除了有開支票及提供房地設定抵押權給甲○○外，另外還有簽發每
      個月利息的本票（每一百萬元每月利息六萬元）給甲○○，伊該付的利息都已
      經付了，但甲○○叫伊將本金一百五十萬元分別開具面額各五十萬元之本票三
      張，伊有將該三張本票連同利息的本票交給甲○○，再轉交給金主等語，既然
      李金密、曾春霞、張蓁蓁、王春矣、黃勝利等人所開之利息票，因經濟不景氣
      而跳票，致被告甲○○借予李金密、曾春霞、張蓁蓁、王春矣、黃勝利之放款
      無法回收，且李金密、張蓁蓁、黃勝利所設定之抵押權皆為二、三胎，於經濟
      不景氣時根本無從依二、三胎之抵押權來求償，以致被告甲○○無法兌現如附
      表一所示之支、本票將本金返還予告訴人丙○○○。因此公訴人認被告甲○○
      自李金密、曾春霞、張蓁蓁、王春矣、黃勝利等人有收取數倍借款利得，且張
      蓁蓁、黃勝利有將房地設定抵押權予被告甲○○，然被告甲○○竟不將借款返
      還予告訴人丙○○○，而認被告甲○○涉嫌詐欺，誠屬誤會。
    (7)告訴人丙○○○於八十九年四月五日本院調查時既陳稱：甲○○陸續向伊借錢
      後，曾提供李金蜜之房地設定抵押給伊等語，則被告甲○○從事地下錢莊之放
      款業務期間，向金主告訴人丙○○○調得款項時，雖非每一件借款均有債務人
      提供房地設定抵押給告訴人丙○○○，然因被告甲○○終究有提供李金蜜之房
      地設定抵押給告訴人丙○○○，並非公訴人所指被告甲○○僅係「佯稱」貸款
      予債務人時，會要求債務人提供不動產設定扺押權給告訴人丙○○○、乙○○
      而已；
    綜上所述，被告甲○○與告訴人乙○○、丙○○○之間，乃單純借貸合作關係，
    被告甲○○並未施用詐術，告訴人乙○○、丙○○○二人亦未因陷於錯誤而交付
    金錢，揆諸首開說明，本件顯與詐欺取財罪之犯罪構成要件不符，而屬債務不履
    行之民事糾葛，灼然甚明。此外，復查無其他積極證據足認被告甲○○有何右揭
    欺取財罪犯行，自應為被告甲○○無罪之諭知。
據上論斷，應依刑事訴訟法第三百零一條第一項，判決如主文。
本案經檢察官徐維嶽到庭執行職務。
中    華    民    國       八十九       年       六      月    二十八   日
                                         臺灣雲林地方法院刑事第二庭
                                             法  官  倪  彰  鴻
右正本證明與原本無異。
如不服本判決，應於判決送達後十日內向本院提出上訴狀( 應附繕本 )。
                                             書記官  吳  丕  顯
中    華    民    國       八十九       年       七      月      三     日


司法院資訊處製作；財團法人民間司法改革基金會備份。
